臺灣彰化地方法院民事判決　八十九年度訴字第九○六號
　　原　　　告　　江大鼻即祭祀公業江四合管理人
　　訴訟代理人　　張柏山律師
　　複　代理人　　壬○○
　　被　　　告　　己○○
　　　　　　　　　丙○○
　　　　　　　　　戊○○
　　訴訟代理人　　辛○○
　　被　　　告　　庚○○
　　　　　　　　　丁○○
　　　　　　　　　甲○○
　　訴訟代理人　　乙○○
右當事人間因租佃爭議事件，本院判決如左：
    主    　文
被告應給付原告肆萬捌仟玖佰玖拾玖公斤之地瓜。
被告應將原告所有坐落彰化縣員林鎮○○段第一二四七、一二四七之一、一二四七之
三、一二四七之四地號，地目旱，面積依序為壹點肆壹伍壹公頃、壹點零陸參捌公頃
、零點玖貳壹肆公頃、零點柒柒肆貳公頃之土地交還原告。
被告應自民國八十九年三月二十八日起，至返還上開土地之日止，按年給付原告壹萬
貳仟零參拾公斤之地瓜。
原告其餘之訴駁回。
訴訟費用由被告負擔百分之九十九，餘由原告負擔。
    事    　實
甲、原告方面：
一、聲明：
（一）被告應給付原告五萬二千三百二十六公斤之地瓜。
（二）被告應將原告所有坐落彰化縣員林鎮○○段第一二四七、一二四七之一、一二
      四七之三、一二四七之四地號土地，面積依序為一．四一五一公頃（按：依原
      告所提出土地登記謄本係記載一．四一五一公頃，原告誤植為一．四一五０公
      頃）、一．０六三八公頃、０．九二一四公頃、０．七七四二公頃之土地交還
      原告。
（三）被告應自民國八十九年三月二十八日起至返還土地之日止，按年給付原告一萬
      二千零三十公斤之地瓜相當於租金之損害金。
（四）訴訟費用由被告負擔。
二、陳述：
（一）被告等應給付原告五萬二千三百二十六公斤之地瓜部分：
    (1)查坐落彰化縣員林鎮○○段第一二四七、一二四七之一、一二四七之三、一二
      四七之四地號土地，地目旱，面積依序為一．四一五一公頃、一．０六三八公
      頃、０．九二一四公頃、０．七七四二公頃，係祭祀公業江四合所有，於民國
      八十四年間出租予被告等共同耕作，訂有私有耕地租約書可證。前開耕地每年
      之租額，以地瓜給付，依耕地三七五租約約定：第一二四七地號土地租額為四
      ０七八公斤地瓜、第一二四七之一地號土地租額為三０六六公斤地瓜、第一二
      四七之三地號土地租額為二六五五公斤地瓜、一二四七之四地號土地租額為二
      二三一公斤地瓜，有前揭租約書可稽。被告等僅繳納第一二四七、一二四七之
      一、一二四七之三地號土地八十四年之租額，其餘租額均未繳納，又因系爭私
      有耕地租約之簽訂日期為八十四年五月九日，終止日期為八十九年三月二十七
      日，是被告等積欠之租額如下：第一二四七之四地號土地八十四年度之租額
      一千四百二十二公斤地瓜：系爭私有耕地租約中第一二四七之四地號土地係屬
      本祭祀公業墓地，被告等擅自申辦三七五租約登記，該地號之租額被告等從未
      繳納，因租約之簽訂日期為八十四年五月九日，是被告等應繳納之租額，應以
      每日租額六公斤之地瓜計算（第一二四七之四地號土地每年租額二二三一公斤
      之地瓜除以三百六十五日），二百三十七日（自八十四年五月九日至同年十二
      月三十一日）合計一千四百二十二公斤。系爭四筆耕地八十五、八十六、八
      十七、八十八等四年度之租額四萬八千一百二十公斤地瓜：按被告等未繳納系
      爭四筆耕地八十五至八十八年度之租額，該四年度四筆耕地之租額共為四萬八
      千一百二十公斤之地瓜。系爭四筆耕地八十九年度之租額二千七百八十四公
      斤地瓜：按系爭私有耕地租約之終止日期為八十九年三月二十七日，是合
      法終止前系爭四筆耕地之租額，以每日租額三十二公斤之地瓜計算（系爭四筆
      耕地每年租額一萬二千零三十公斤之地瓜除以三百六十五日），八十七日（自
      八十九年一月一日至八十九年三月二十七日）合計為二千七百八十四公斤之地
      瓜。總計被告等共欠五萬二千三百二十六公斤之地瓜，原告依系爭私有耕地租
      約之約定，自可請求鈞院判命被告如數給付之。
    (2)被告等雖於審理時辯稱原告於八十四年突然調漲租金五倍，且只調漲被告等之
      部分，其他祭祀公業耕地之租金未一同全面調漲，對被告等不公平等語，並請
      求傳訊證人江百忍以證明原告單單調漲被告等之租金不合理。惟查：證人江
      百忍所承租之耕地與本件系爭耕地不同：查被告請求傳訊之證人江百忍所承租
      的土地為坐落彰化縣員林鎮○○段二五０之一及二五０之二地號土地，與本件
      系爭土地不同，其租約係屬另一租約，自與本件系爭私有耕地租約無關，核與
      本件訴訟無涉。本件系爭四筆耕地之租金應屬合情合理：查系爭私有耕地租
      約訂約後，被告等按照租約所定租額，繳納第一二四七、一二四七之一、一二
      四七之三地號土地八十四年之租額，即地瓜九七九九公斤，經雙方協調折合新
      台幣（下同）四萬八千九百九十四元，被告等既無任何異議如數繳清，當時並
      未認租約條件有何不合理、不公平之處，何以嗣後卻辯稱系爭私有耕地租約所
      約定租金之不合理、不公平？且系爭四筆耕地所有權持分全無任何分配協議，
      與其他土地情況不同，被告等請求傳訊江百忍所承租的土地為坐落彰化縣員林
      鎮○○段二五０之一及二五０之二地號土地（為三條段二五０地號因分割增加
      之地號），該耕地所有權之部分持分，已經過本祭祀公業派下員共同協議，同
　　　意分配予證人江百忍之父即江朝環，此有祭祀公業江四合原管理人江萬橋於八
　　　十二年所申報之祭祀公業江四合沿革可資為證。被告等既無經過協議分配系爭
　　　耕地持份，自應依照租約繳納租金，並無任何不公平、不合理之處，系爭四筆
　　　耕地之租金應屬合情合理。
（二）被告等應將原告所有坐落彰化縣員林鎮○○段第一二四七、一二四七之一、一
      二四七之三、一二四七之四地號土地，面積依序為一．四一五一公頃、一．０
      六三八公頃、０．九二一四公頃、０．七七四二公頃土地返還原告部分：
    (1)本件系爭私有耕地租約（八十四年五月九日員條字第一四七號），原告以被告
      欠租四年為由，於八十九年二月二十五日，以員林郵局第一四五號存證信函向
      被告催付租額，並訂合理期限請被告於文到三十日內繳清租額，逾期未繳，租
      約即行終止，不另通知等，有該存證信函及被告收訖之回執可證（證物二）。
      被告等未於收到存證信函之日起三十日內付清租額，其租約業已終止，事證明
      確。系爭私有耕地租約既已終止，被告等繼續占有系爭土地，即無正當權源為
      無權占有，為此原告依耕地三七五減租條例第二十六條規定申請彰化縣員林鎮
      公所調解交還土地不成立，復請彰化縣政府調處不成立，而由彰化縣政府移送
      鈞院審理，其法定程序並無不合。原告基上理由爰依民法第七六七條規定，請
      鈞院判命被告將土地返還原告，洵屬正當。
    (2)被告等八十五、八十六、八十七、八十八年度之租額均未給付，系爭私有耕地
      租約業經合法終止，申請主管機關調解、調處收回出租耕地，被告始將租額提
      存，其提存自不生合法付租之效力。
    (3)本件原告係依耕地三七五減租條例第十七條地租積欠達兩年總額之規定聲明終
      止租約，與同條例第十九條能否自任耕作無關。原告係本公業合法登記之管理
      人，代表公業起訴、被訴，自無不適格問題。
（三）被告等應自八十九年三月二十八日起至返還土地之日止，按年給付原告一萬二
      千零三十公斤之地瓜相當於租金之損害金部分：
    (1)「按無法律上之原因而受利益，致他人受損害者，應返還其利益。雖有法律上
      之原因，而其後已不存在者，亦同」，民法第一百七十九條定有明文。又「無
      權占有他人之房屋，可獲得相當於租金之利益為社會通常之觀念」，最高法院
      六十一年度臺上字第一六九五號判例亦可資參照。
    (2)本件被告等收受前揭終止租約存證信函之日期為八十九年二月二十六日，其三
      十日內屆滿日期應為同年三月二十七日，是本件租約終止日期即為同年三月二
      十七日，而同年三月二十八日以後因系爭私有耕地租約業已合法終止，被告占
      有系爭四筆耕地即無合法權源，屬於無權占用系爭耕地，則原告依民法一百七
      十九條規定，自得請求被告給付相當於租金之損害金，該相當於租金之損害金
      以系爭四筆土地每年出租所得租額一萬二千零三十公斤之地瓜計算，應為適當
      ，是原告自得請求被告等自八十九年三月二十八日起至返還土地之日止，按年
      給付原告一萬二千零三十公斤之地瓜相當於租金之損害金。
（四）綜上所述，被告等屢次陳稱本祭祀公業單單調漲其租金，為不合理、不公平等
      語，均不實在，且顯與本件待證事實無涉。被告等已積欠本祭祀公業多年租額
      ，且皆無依照契約繳納之意，是本祭祀公業自得終止租約，收回系爭四筆耕地
      ，爰狀請鈞院鑒核，賜判決如訴之聲明，以維權益。
三、證據：提出土地登記謄本一份、耕地租約影本一份、存證信函及回執各一份、八
          十四年度收租收據影本一份、祭祀公業江四合沿革資料一份、員林鎮公所
          函一份、戶籍謄本一份等件為證。
乙、被告方面：
一、聲明：
（一）原告之訴駁回。
（二）訴訟費用由原告負擔。
二、陳述：
（一）緣於昭和二十年（民國三十四年）被告甲○○之被繼承人江纘濟即與祭祀公業
      江四合派下就員林鎮○○段一二四七番地成立土地租賃契約，耕作迄今，且於
      民國五十年七月因八七水災關係，佃農增加佃農間江纘清（被告丁○○之父）
      、江纘塔（庚○○、戊○○之父），受讓江纘松之承租權，該契約見證人為江
      萬橋，並說明該地為三七五耕地，故現於彰化縣員林鎮公所之耕地租賃契約即
      源於此，並非原告所稱無人會同簽約、無人知曉。
（二）原始租約即約定租金每年四百丹，七十四年原代理管理人江纘艇死亡，公業即
　　　委請江萬橋代為收租，租金即以一千台斤稻穀為依據，並就繳租當日稻穀價為
　　　代金，約為一萬元，江萬橋於八十年十二月二十日即為公業管理人，向被告等
　　　收租係以稻穀計算，至八十三年，繳租代金三十餘年未曾中斷。
（三）八十四年租金於八十五年初通知被告繳四萬八千九百九十四元，繳後被告方知
      溢收租金達五倍，該溢收部分可抵繳租金至八十八年底，並無積欠地租之情形
      。
（四）祭祀公業管理人之權限，除祭祀公業派下員大會有特別授權者外，僅限於公同
      共有祭產收取租谷、繳納稅捐及辦理祭祀等通常之管理事物，本件原告未經授
      權即對公業財產漲租，甚且收回租地，難謂適格，況依耕地三七五減租條例第
      十九條，出租人不得收回自耕，因祭祀公業根本無法自任耕作，為此祈請鈞院
      鑒核，賜判如答辯聲明。
三、證據：提出土地賃貸借契約書影本一份、承耕地出讓證書影本一份、收據影本八
          紙、祭祀公業管理人權限資料影本一份等件為證，並聲請傳訊證人江應鎰
          、江應時、江應灶、江百忍。
丙、本院依職權向彰化縣員林鎮公所函調本件三七五租約全部資料參辦，並依聲請傳
    訊證人江百忍。
    理　　　由
一、按祭祀公業之管理人得為公業財產之保存行為，所謂保存行為，指防止財產之損
    失，或其他維持現狀所必要之一切行為而言。又祭祀公業財產之管理，其管理人
    自得為之，且得獨立提起訴訟（最高法院八十三年度台上字第一七二七號判決參
    照）。本件祭祀公業祭祀公業江四合之現任管理人為江大鼻，為兩造所不爭執，
    並有彰化縣員林鎮公所九十年十一月二十八日（九０）員鎮民字第二七六八八號
    函在卷可稽，則江大鼻以其係該祭祀公業管理人之身分，提起本件訴訟，即屬管
    理該公業財產之行為，自得單獨為之，被告抗辯謂其未經派下全體同意而起訴為
    當事人不適格云云，委無可採，核先敘明。
二、查原告為為坐落彰化縣員林鎮○○段第一二四七、一二四七之一、一二四七之三
    、一二四七之四地號，地目旱，面積依序為一．四一五一公頃、一．０六三八公
    頃、０．九二一四公頃、０．七七四二公頃之四筆土地（下稱系爭土地）之所有
    權人，兩造間存有耕地三七五租約之事實，業據其提出土地登記謄本、八十四年
    五月九日簽訂之私有耕地租約書為證，復有彰化縣員林鎮公所八十九年十月三十
    日（八九）員鎮民字第二八四八０號函及所附租約資料在卷可稽，而被告對此部
    分之真正亦不否認，堪認為真實。
三、次查原告主張系爭土地每年之租額，依租約為第一二四七地號土地四０七八公斤
    地瓜、第一二四七之一地號土地三０六六公斤地瓜、第一二四七之三地號土地二
    六五五公斤地瓜、一二四七之四地號土地二二三一公斤地瓜，合計一二０三０公
    斤地瓜一節，業據原告提出上開耕地租約書為證，雖為被告所否認，辯稱系爭土
    地之原始租約租金為每年四百丹，其後租金改以一千台斤稻穀為依據，並就繳租
    當日稻穀價為代金，約為一萬元，並提出書立日期載為昭和二十年之土地賃貸借
    契約書，及書立日期載為民國五十年之承耕地出讓證書各一份為據。經查：依前
    揭八十四年五月九日簽訂之耕地租約書所載租金內容，被告就系爭土地應繳之租
    額確為第一二四七地號土地四０七八公斤地瓜、第一二四七之一地號土地三０六
    六公斤地瓜、第一二四七之三地號土地二六五五公斤地瓜、一二四七之四地號土
    地二二三一公斤地瓜，合計一二０三０公斤地瓜無訛，被告亦不否認上開租約書
    之真正，則縱被告所提書立日期載為昭和二十年之土地賃貸借契約書、及書立日
    期載為民國五十年之承耕地出讓證書為真，亦因其後於八十四年五月九日業已另
    行合意變更租金數額，而應依該變更後之耕地租約書所載租金數額履行，是被告
    此部分辯稱系爭土地之年租金僅約為一萬元云云，即難採取，原告此部分主張，
    堪信為真實。
四、又查原告主張其以被告未按約定繳交租金，積欠八十五年度至八十八年度租金，
    共達二年之總額以上，其後於八十九年二月二十五日，以員林郵局第一四五號存
    證信函向被告催付租額，並訂合理期限請被告於文到三十日內繳清租額，表明逾
    期未繳，租約即行終止，不另通知，被告未於收到存證信函之日起三十日內付清
    租額一節，已據其提出存證信函及及被告收訖之回執各一份為證，被告就收受存
    證信函部分亦不爭執，雖辯稱被告於八十四年度繳納租金即九七九九公斤地瓜之
    代金四萬八千九百九十四元，可抵繳租金至八十八年底云云，惟查上開耕地租約
    之年租額確為一二０三０公斤地瓜，已如前述，其所繳款項尚不足一年之租額，
    自無從抵繳租金至八十八年底，是被告此部分所辯，仍無足取，原告此部分主張
    ，亦堪認為真實。
五、按所有人對於無權占有或侵奪其所有物者，得請求返還之，民法第七百六十七條
    前段定有明文。又地租積欠達二年之總額時，得終止耕地租約，耕地三七五減租
    條例第十七條第一項第三款亦規定甚明。另民法第四百四十條第一項規定，承租
    人租金支付有遲延者，出租人得定相當期限催告承租人支付，如承租人於其期限
    內不為支付者，出租人得終止契約。此項規定，於出租人依耕地三七五減租條例
    第十七條第一項第三款終止契約時，亦適用之。查原告為系爭土地之所有權人，
    其將系爭土地出租予被告耕作，因被告積欠租金達二年之總額以上，經原告定期
    催告被告繳納，表明逾期未繳，租約即行終止，被告屆期仍未繳納之事實，均已
    如前述，是兩造間之租約於八十九年三月二十六日起業因租約之終止而失其效力
    ，自此被告占有系爭土地即屬無權占有，從而本件原告基於系爭土地之所有權人
    之地位，依據上開法律規定請求被告返還系爭土地，即屬有據，應予准許。至於
    被告辯稱依耕地三七五減租條例第十九條規定，因祭祀公業根本無法自任耕作，
    不得收回自耕云云，然查本件原告係依耕地三七五減租條例第十七條地租積欠達
    兩年總額之規定聲明終止租約，核與同條例第十九條所定出租人能否自任耕作之
    要件無關，被告此部分所辯，亦無足採，併予敘明。
六、次按承租人應按期繳付地租，耕地三七五減租條例第八條前段定有明文。查系爭
    耕地租約之簽訂日期為八十四年五月九日，算至同年十二月三十一日，計二百三
    十七日，是被告八十四年應繳納之租額，計為七千八百十一公斤之地瓜（計算式
    為一二０三０乘以二三七除以三六五等於七八一一（小數點以下四捨五入）），
    又八十五、八十六、八十七、八十八等四年度之租額合計為四萬八千一百二十公
    斤之地瓜（計算式為一二０三０乘以四等於四八一二０），另系爭耕地租約之終
    止日期為八十九年三月二十七日，已如前述，是自八十九年一月一日起，算至八
    十九年三月二十七日止，計八十七日，是被告八十九年度應繳之租額，計為二千
    八百六十七公斤之地瓜（計算式為一二０三０乘以八十七除以三六五等於二八六
    七（小數點以下四捨五入））。總計被告應繳之租額為五萬八千七百九十八公斤
    之地瓜，扣除業已繳納之租額九七九九公斤地瓜，尚積欠租額為四萬八千九百九
    十九公斤地瓜，原告請求給付五萬二千三百二十六公斤之地瓜，於上開四萬八千
    九百九十九公斤之範圍內，即無不合，應予准許；逾此範圍，尚屬無據，自難准
    許。
七、又按無法律上之原因而受利益，致他人受損害者，應返還其利益。雖有法律上之
    原因，而其後已不存在者，亦同，民法第一百七十九條定有明文。查本件耕地租
    約終止日期為八十九年三月二十七日，是自同年三月二十八日起，因系爭私有耕
    地租約業已合法終止，被告占有系爭土地即無合法權源，屬於無權占用，為無法
    律上原因受有利益，致原告受有相當租金之損失，揆諸上開法律規定，自得請求
    被告給付相當於租金之利益，該相當於租金之利益以系爭四地每年出租所得租額
    一萬二千零三十公斤之地瓜計算，尚屬適當，是原告請求被告自八十九年三月二
    十八日起至返還系爭土地之日止，按年給付原告一萬二千零三十公斤之地瓜，即
    屬有據，亦應予以准許。
八、綜上所述，上訴人主張依租約、所有物返還請求權、不當得利之法律關係，請求
    被告應給付原告四萬八千九百九十九公斤之地瓜，及被告應將系爭土地交還原告
    ，以及被告應自八十九年三月二十八日起至返還土地之日止，按年給付原告一萬
    二千零三十公斤之地瓜，洵屬正當，為有理由，均應予准許；逾此範圍部分，則
    屬無據，為無理由，應予駁回。
九、本件判決基礎已臻明確，兩造其餘攻擊或防禦方法，經本院斟酌後，認為均不足
    以影響本件判決結果，爰不一一論列，併此敘明。
據上論結：本件原告之訴為一部有理由，一部無理由，依民事訴訟法第七十九條但書
、第八十五條第一項前段，判決如主文。
中　　　華　　　民　　　國　　 九十一　 　年　　　三　　　月　　　一　　日
                              臺灣彰化地方法院民事第二庭
~B法　　　官　李進清
右為正本係照原本作成。
如對本判決上訴須於判決送達後廿日內向本院提出上訴狀
~B法院書記官　謝秋德
中　　　華　　　民　　　國　　 九十一　 　年　　　三　　　月　　　四　　日
